臺灣高等法院臺中分院刑事判決　　　　100年度上易字第134號
上　訴　人　臺灣臺中地方法院檢察署檢察官
被　　　告　趙鳳珠
上列上訴人因被告重利案件，不服臺灣臺中地方法院99年度易字
第1016號中華民國99年12月8日第一審判決（起訴案號：臺灣臺
中地方法院檢察署99年度偵字第2672號），提起上訴，本院判決
如下：
    主  文
上訴駁回。
    理  由
一、按依刑事訴訟法第三百五十條、第三百六十一條、第三百六
    十二條、第三百六十七條規定，不服地方法院之第一審判決
    而上訴者，須提出上訴書狀，並應敘述具體理由，為上訴必
    備之程式；其所提出之書狀未敘述上訴理由，或僅曾以言詞
    陳述上訴理由者，均應於上訴期間屆滿後二十日內補提理由
    書於第一審法院。第一審法院經形式審查，認逾期未補提上
    訴理由者，應定期間先命補正；逾期未補正者，為上訴不合
    法律上之程式，應以裁定駁回。倘已提出上訴理由，但所提
    非屬具體理由者，則由第二審法院以上訴不合法律上之程式
    ，判決駁回。而所謂具體理由，必係依據卷內既有訴訟資料
    或提出新事證，指摘或表明第一審判決有何採證認事、用法
    或量刑等足以影響判決本旨之不當或違法，而構成應予撤銷
    之具體事由，始克當之（例如：依憑證據法則具體指出所採
    證據何以不具證據能力，或依憑卷證資料，明確指出所為證
    據證明力之判斷如何違背經驗、論理法則）；倘僅泛言原判
    決認定事實錯誤、違背法令、量刑失之過重或輕縱，而未依
    上揭意旨指出具體事由，或形式上雖已指出具體事由，然該
    事由縱使屬實，亦不足以認為原判決有何不當或違法者（例
    如：對不具有調查必要性之證據，法院未依聲請調查亦未說
    明理由，或援用證據不當，但除去該證據仍應為同一事實之
    認定），皆難謂係具體理由，俾與第二審上訴制度旨在請求
    第二審法院撤銷、變更第一審不當或違法之判決，以實現個
    案救濟之立法目的相契合，並節制濫行上訴（最高法院九十
    七年度臺上字第八九二號刑事判決意旨參照）。
二、經查：本件上訴人即檢察官雖於民國九十九年十二月三十日
    向原審法院具狀提起上訴並敘述上訴理由，經核其所提出之
    上訴理由，陳述略稱：「細譯告訴人即證人余婉萍於警詢暨
    審理中之證詞可知，渠係以繳交酒駕罰款之名義向被告借款
    ，實則真實原因為渠另有積欠他人款項亟需償還，是渠前後
    供述均屬『一致』，與證人江添福於偵訊及審理時證述、被
    告警偵訊及原審供述均互核相符，復有本票九紙及指認照片
    在卷可佐，堪認告訴人即證人余婉萍前後指述似無如原審判
    決所認供詞前後不一之情形。再者，告訴人余婉萍前於九十
    五年十月二十八日因信用卡款項未繳，而遭台新銀行強制停
    卡，此觀財團法人金融聯合徵信中心信用卡資料自明，被告
    於行交互詰問時自承：『（被告問：之後余婉萍是不是說她
    很可憐無論如何要救她要幫她？）江添福答：有』，顯見告
    訴人余婉萍於向被告借款當下確實處於極度急迫之狀況無訛
    。雖告訴人並未將其需錢孔急之緣由向被告據實以告，而係
    以欲繳納酒駕罰款之名義向被告告貸，然重利案件之受害人
    經濟之所以陷入急迫之境地，每多有難言之隱而不足為外人
    道，遂另假其他名目向人告貸，貸放高利予人之被告亦均明
    知此點而無異詳加過問，蓋與原本顯不相當之重利，方屬其
    真心之所欲也。退步言之，酒駕違規罰款逾限未繳，依道路
    交通管理處罰條例第九十二條第四項規定、交通部頒訂之違
    反道路交通管理事件統一裁罰基準表應加重處罰，縱使可以
    分期繳納亦非完全不用繳納，被告係智慮成熟之成年人，對
    此當無不知之理，當可認知告訴人彼時為避免逾期繳款遭交
    通監理單位加重處罰而急需金錢，確實處於急迫之情形下。
    況被告與告訴人約定之利息，每萬元月息即高達新臺幣（下
    同）一千元，且利息係採取預扣之方式，依民法第二百零六
    條之規定：『債權人除前條限定之利息外，不得以折扣或其
    他方法，巧取利益。』今被告自貸與金額中預扣利息，該預
    扣部分既未實際交付告訴人，自不能認為係貸與本金額之一
    部，是被告貸與告訴人之金錢等同於每九千元每月即取息一
    千元，換算利率高達133.33％（1000÷9000×12＝133.33％
    ），已逾民法第二百零五條所定之法定最高利率20％遠甚，
    設非告訴人在經濟方面已陷入窮蹙無路之窘境，安有可能以
    如此之高之利息向被告告貸，憑此一端更足證告訴人彼時已
    陷入急迫之境地無疑。且縱利息之約定乃出於告訴人提議，
    仍無礙本罪之成立，蓋告訴人如不願付此高額利息，被告根
    本不可能借款與告訴人。末查，依證人江添福於審理時所證
    述，其取得之一萬元並非告訴人余婉萍向被告借得後再轉貸
    而得，而係伊透過告訴人余婉萍而隱身於幕後為被告所不知
    耳，余婉萍並未從中漁利分毫」等語，提起上訴。
三、本院查：
  (一)上訴人即檢察官因不服地方法院之第一審判決而於九十九年
    十二月三十日向原審法院提起上訴並敘明上訴理由，則依刑
    事訴訟法第三百六十一條第二項條文、立法修正理由及上開
    最高法院判決意旨，檢察官倘已提出上訴理由，但所提非屬
    具體理由者，則由第二審法院以上訴不合法律上之程式，以
    判決駁回之。至於上訴理由是否具體，係屬第二審法院審查
    範圍，則不在命補正之列（參見法院辦理刑事訴訟案件應行
    注意事項第一百六十二點），合先敘明。
  (二)經核上開檢察官所提之上訴理由，要非屬所謂之具體理由【
    即必須依據卷內既有訴訟資料或提出新事證，具體指摘或表
    明第一審判決有何採證認事、用法或量刑等足以影響判決本
    旨之不當或違法，而構成應予撤銷之具體事由，始克當之（
    例如：依憑證據法則具體指出所採證據何以不具證據能力，
    或依憑卷證資料，明確指出所為證據證明力之判斷如何違背
    經驗、論理法則），最高法院九十七年度臺上字第八九二號
    判決意旨參見】。查原審認刑法第三百四十四條重利罪之
    成立需同時該當第一條件（即乘人急迫、輕率或無經驗，貸
    以金錢或其他物品）與第二條件（取得與原本顯不相當之重
    利），已經原審於判決理由欄六、記載明確（見判決書第四
    至五頁），並引述證人江添福於原審歷次之證述內容，認告
    訴人即證人余婉萍實際上顯係評估斟酌向被告借用系爭款項
    之本金乃至利息之利弊得失，而難認被告有乘余婉萍急迫之
    際，進而貸放款項與余婉萍之情事，已經原審於判決理由欄
    六（一）載明詳實（見判決書第五至七頁），所為論述尚與
    經驗與論理法則並不相違背，上訴意旨引用原審法院九十年
    度易字第二三０三號、臺灣士林地方法院八十八年度易字第
    一三四一號、臺灣臺南地方法院八十八年度易字第二三二三
    號、八十九年度易字第二四八０號等他案判決，以余婉萍願
    以支付較高之利率，無非急迫需用金錢，以渡過難關一節，
    而置江添福所證述「（余婉萍有無說為何欠錢？）她『騙』
    我說她酒駕罰錢要繳納五萬多元要一次繳清。（余婉萍有無
    跟你說為何她沒有錢？）『我想她是比較會花錢，花掉了』
    。」等語不論，暨余婉萍所證稱之「我以酒駕被罰錢的原因
    向她（指被告）借錢」，及余婉萍雖曾於原審證述其零零碎
    碎欠人家錢，然經原審屢次質問後，其仍無法明確供出欠錢
    之對象及原因，末亦坦承其所積欠之對象並無催其還款之行
    止（見判決書第六、七頁），綜觀上情，原審認告訴人余婉
    萍向被告借貸之行為難認有何陷於急迫之情事，所為引證論
    述尚與經驗與論理法則並不相違背。至上訴意旨另引原審
    法院及他院重利案之相關判決，無非均係以報紙上刊登廣告
    招募不特定亟需籌款者向各該案之被告借貸，且各該借貸人
    除出具本票外，另或提供身分證、房屋抵押，或簽署借貸協
    議書、機車讓渡書等，與本案係告訴人余婉萍主動拜託江添
    福請被告貸與款項，被告本不願意借貸，經由江添福勸說及
    陪同被告前往察看告訴人工作地點，告訴人並出示其薪水單
    取信被告，且僅有簽立本票，別無其他擔保，至於利息、償
    還方式乃至預扣第一期利息均由余婉萍主動提議等情節均不
    相同，故上開判決自不得援引為本案不利於被告之認定。
    上訴意旨雖又認余婉萍就「以繳交酒駕罰款之名義」或「實
    際上另有積欠他人款項亟需償還」實則「一致」，然余婉萍
    於原審證述借款一節，與起訴書所載其積欠地下錢莊需錢孔
    急乙節已有未合，其於原審亦始終未能道出實際借款之原因
    ，而無論上訴意旨所指該二原因，以普遍社會大眾之認知，
    客觀上亦均難等同於起訴書所載「積欠地下錢莊」債務之顯
    然具急迫性、緊急性，故此部分上訴意旨形式上雖有指摘，
    然並不影響原審判決結論之認定。上訴意旨另認依江添福
    之證述內容，江添福所取得之九千元實非告訴人余婉萍借貸
    後再轉貸與，原審判決似有誤認江添福原意一節，然被告認
    知借貸之對象為告訴人余婉萍，其後余婉萍將一萬元扣除一
    千元後交付江添福，亦屬其與江添福間之事，則原審以余婉
    萍於原審之證述及此一客觀行為，認「余婉萍向被告借款時
    ，以其亦有向他人借款互動交往之社會經驗及以虛構之借款
    原因向被告借款、並將其借來之款項，部分轉借予江添福等
    情以觀，倘認余婉萍於本案借款前未詳為斟酌損益、取捨利
    弊，而係陷於急迫或處於輕率、無經驗之狀態，始向被告借
    款，尚嫌速斷。」亦與常情並不相悖。綜上所述，檢察官上
    訴意指所指摘各點，或為原審判決業已詳為交代，或形式上
    雖有指摘，然並不影響原審判決結論之認定，均非上訴之具
    體理由，其再為形式上爭執，事實之爭辯，並對原審採證用
    法之職權行使，任意爭執，難謂已符合首揭法定上訴要件，
    揆諸上開最高法院判決意旨，及依「程序優先於實體」之刑
    事訴訟法原則，本件上訴自不合法定上訴程式，應予駁回，
    並不經言詞辯論為之。
據上論斷，應依刑事訴訟法第三百六十七條前段、第三百七十二
條，判決如主文。
中    華    民    國  100    年      1    月    26    日
            刑事第九庭  審判長法  官  江  德  千
                              法  官  莊  深  淵
                              法  官  賴  妙  雲
以上正本證明與原本無異。
不得上訴。
                              書記官  陳  三  軫
中    華    民    國  100    年      1    月    26    日